【裁判字號】    95,訴,230
【裁判日期】    951221
【裁判案由】    請求協同結算合夥財產
【裁判全文】
臺灣嘉義地方法院民事判決               95年度訴字第230號
原      告  甲○○
訴訟代理人  張雯峰律師
            奚淑芳律師
            張蓁騏律師
被      告  乙○○
            丙○○
共      同
訴訟代理人  賴坤志律師
上列當事人間請求協同結算合夥財產事件，於民國95年12月7日
經言詞辯論終結，本院判決如下：
    主  文
原告之訴駁回
訴訟費用由原告負擔。
    事實及理由
壹、程序方面：按訴狀送達後，原告不得將原訴變更或追加他訴
    。但請求之基礎事實同一、不甚礙被告之防禦及訴訟之終結
    者，不在此限。被告於訴之變更或追加無異議，而為本案之
    言詞辯論者，視為同意變更或追加，民事訴訟法第255條第1
    項第2、7款、第2項定有明文。原告起訴時，請求被告應交
    付合夥事業之帳簿、單據予原告閱覽，並協同辦理至民國94
    年8月22日合夥財產狀況結算。嗣因原告就被告於另案（本
    院94年度嘉簡字第814號）所提出之帳簿及憑證均不爭執，
    而認為原告所得請求合夥結算後之金額已明確，故變更聲明
    為：被告應連帶給付原告新臺幣（下同）589,661元。本院
    認原告變更前後之聲明均係基於其為合夥事業之合夥人而為
    請求，變更前聲明之目的係先請求閱覽帳冊，以作為可否請
    求結算合夥之財產，而變更後聲明則是帳冊已明，直接請求
    結算之金額，應認請求之基礎事實同一，且不礙被告之防禦
    及訴訟之終結，而被告亦未異議，依上開說明，其變更應為
    合法。
貳、原告起訴主張：
一、原告與被告2人於93年12月9日商議，以被告乙○○為法定代
    理人之禾泰農牧股份有限公司（下稱禾泰公司）之名義，向
    臺灣菸酒股份有限公司善化啤酒廠（下稱善化酒廠）標購94
    年釀造啤酒所留下之啤酒粕，以直接出售予牧場或出售於大
    卡車司機轉售予牧場，作為飼料之用，並商定各出資1,600,
    000元，合夥事務由被告乙○○負責執行，其同居人洪珮芳
    負責記帳，如購入啤酒粕之數量超過合夥之銷售量，其運輸
    費用由合夥支付，但取回超量啤酒粕者，應按合夥收購之每
    公斤單價給予合夥。而自94年5月起，每月購入之啤酒粕超
    出合夥之銷售量，而被告乙○○自94年5月起於未告知原告
    應取回啤酒粕之情形下，陸續將啤酒粕運回其所承租之嘉義
    縣水上鄉○○○○段圳西小段622地號土地（下稱水上場）
    ，使原告無法取回啤酒粕至原告所有肥料曝曬場，因而受有
    損失。且被告乙○○雖以合夥支付運費，但拒不願給付合夥
    購入啤酒粕之成本濕重每公斤0.435元，以其運走之數量4,1
    71,000公斤，合夥受損2,051,895元。而合夥有約定各合夥
    人按1/3權利，以購入成本每公斤0.435元取回購入未售出之
    啤酒粕。原告於94年8月22日退夥，依民法第689條第3項，
    原告得請求結算其退夥時合夥之財產狀況，並分配損益。查
    依洪珮芳所提出之結算表，94年1月至8月合夥之淨利為6,98
    4元。另被告乙○○運至水上場之啤酒粕存貨於94年5月有1,
    909,800公斤、6月有1,414,300公斤、7月有496,400公斤、8
    月有350,500公斤，合計4,171,000公斤，惟8月份應僅算至
    22日（30,500×22/31＝21,645），則94年5月至8月22日，
    被告乙○○取走存貨4,162,145公斤，其應給付1,810,533元
    ，但僅給付1,762,000元，尚有48,533元未給付。如將被告
    乙○○所給付之1,762,000元計入合夥損益，則94年1月至8
    月份之合夥淨利為1,768,984元（1,762,000＋6,984＝1,76
    8,984）。原告得分配1/3，則原告得請求589,661元。從而
    ，依退夥之法律關係，請求被告應連帶給付原告589,661元
    。
二、對被告答辯所為之陳述：
（一）否認曾約定如未取回之啤酒粕，則歸被告乙○○所有。而
      未售出之啤酒粕由被告全數運走，並由被告乙○○保管，
      竟遭水災、風災之損失，被告乙○○應承擔風險。
（二）94年5月至8月22日間有海棠（7月16日至同月20日）、馬
      莎（8月3日至同月6日）、珊瑚（8月11日至同月13日）颱
      風病襲，來襲前中央氣象局均有預報，且僅海棠颱風帶來
      豪雨，故被告可避免風災。
參、被告則以：
一、兩造之合夥曾協議，每年5月至9月啤酒盛產期，必有大量啤
    酒粕產出造成滯銷的困難，3人各以成本價0.435元取回1/3
    存貨，並給付成本價給善化酒廠，或付120,000元委由被告
    乙○○所有之水上場代為處理。被告丙○○已委由被告乙○
    ○處理，並付清處理費用。原告既不願交付處理費用120,00
    0元，又以下大雨為由，拒絕接受存貨。此可由證人林清元
    為原告之兄，為派駐在善化酒廠之出貨負責人於偵查中證稱
    ：於94年6、7月間因一直下雨，被告洪珮芳以其經營之有機
    肥料場無法容納啤酒粕為由，曾要求證人林清元及顏建忠聯
    絡原告之妻周淑梅運回多餘之1/3啤酒粕，惟遭周淑梅所拒
    絕等語明確。如果合夥未從善化酒廠載回存貨，依照合夥與
    善化酒廠之「標售廢料下腳買賣契約」第16條第5、6款約定
    ，會導致違約，而遭終止合約並沒收履約保證金1,180,000
    元，如有污染，依同條第10款約定，亦應由合夥負責。94年
    5月13至15日共下154.5毫米之雨水，水上肥料場淹水2日，6
    月12日至16日連續大雨，水上肥料場淹水5日，7月18日海棠
    颱風來襲，至22日共下517毫米雨量、8月12珊瑚颱風來襲，
    至21日連續大雨，8月25日之豪雨，亦造成積水，8月31日泰
    莉颱風下279毫米之雨量，造成啤酒粕流失，而剩餘部分因
    發臭、腐爛，目前放置於水上場待處理。因原告拒絕接受存
    貨，加重水上場場地之破壞，而處理啤酒粕被雨淋、淹水、
    腐爛增加之費用，合夥人應共同負擔。但8月22日原告以理
    念不合為由，請求退還股金，結束合夥關係，被告已於同年
    9月12日匯給原告，原告與合夥已無關係，故無必要計算存
    貨之價值，而被告乙○○也不曾要求原告賠償水上場之損壞
    ，原告更不得請求結算合夥財產。至合夥之帳冊，被告已於
    本院94年度嘉簡字第814號審理中提出94年1月至8月份客戶
    出貨明細表及損益表。
二、原告應依協議取回而無正當理由拒絕取回之存貨為1,390,33
    3公斤（即5月1,909,800公斤、6月1,414,300公斤、7月496,
    400公斤、8月350,500公斤中之1/3），則原告應給付存貨貨
    款604,795元（1,390,333公斤乘以0.435元）。而上開存貨
    係被告以成本價向善化酒廠購入，故非應收貨款，自無盈餘
    之分配。
三、綜上，聲明：原告之訴駁回。
肆、兩造不爭執之事實：
一、原告與被告2人成立合夥，權利義務為每人1/3，並以禾泰公
    司之名義，向善化酒廠標購94年釀造啤酒所留下之啤酒粕，
    再出售予牧場或出售於大卡車司機轉售予牧場，作為飼料之
    用，並商定各出資1,600,000元，合夥事務由被告乙○○之
    同居人洪珮芳負責記帳。
二、合夥曾約定購入未售出之啤酒粕，由合夥人各按1/3權利，
    以購入成本每公斤0.435元取回。
三、原告於94年8月22日退出合夥。
四、兩造對被告所提出之94年1月至8月22日之損益，及94年5月
    至8月份水上場存貨重量4,171,000公斤不爭執。
伍、兩造爭執要旨：
一、水上場之94年5月至8月存貨是否有應收貨款？如有應收貨款
    ，原告可分得金額為何？
二、合夥有無約定各合夥人如未按1/3權利，以購入成本每公斤
    0.435元取回購入未售出之啤酒粕，該未取回之啤酒粕均歸
    被告乙○○所有，被告乙○○有無依取得數量給付每公斤
    0.435元之義務？
三、啤酒粕之存貨是否已因大雨及颱風而流失，損失數量為何？
    應由何人負擔？
陸、本院之判斷：
一、原告主張94年1月至8月合夥之淨利為6,984元之事實，有被
    告在本院94年度嘉簡字第814號審理中於95年3月10日提出之
    民事陳報狀所提出結算書可稽，業據本院調閱該卷宗查明，
    應堪信為真實。
二、兩造合夥曾約定購入未售出之啤酒粕，由合夥人各按1/3權
    利，以購入成本每公斤0.435元取回之事實不爭執。而依被
    告於本院94年度嘉簡字第814號所提出之94年1月至8月之應
    收帳款總表所記載，該年5月有存貨1,909,800公斤、6月有
    1,414,300公斤、7月有496,400公斤、8月有350,500公斤，
    合計4,171,000公斤，業據本院調閱上開卷宗查明。則上述
    存貨應由各合夥人取回，並非合夥之財產。而被告乙○○陳
    稱：原告應取回之1/3即1,390,333公斤，為被告乙○○以禾
    泰公司之法定代理人名義支付價金給善化酒廠後取走該存貨
    等語（詳本審卷第124頁）。與原告所陳述：存貨應是被告
    乙○○個人或由乙○○所代表之禾泰公司取走，與合夥無關
    等語（詳本審卷第125頁）相符，故啤酒粕應係被告乙○○
    所取走，而非合夥取回，是雖應收帳款總表中記載94年1月
    至8月有存貨合計4,171,000公斤（其中原告及被告2人各應
    取回1/3即1,390,333公斤，被告乙○○部分已自行取回，被
    告丙○○部分則以每月10,000元之代價委由被告乙○○處理
    ），惟並非合夥之財產，而係各合夥人之財產。被告乙○○
    所給付之1,762,000元則是其給付予善化酒廠之價金，非合
    夥所得，不得計入合夥盈餘。故原告主張其退出合夥後，因
    合夥尚有存貨，其應分得1/3，而請求被告應連帶給付其1,7
    62,000元中之1/3云云，為無理由，應予駁回。
三、按合夥人退夥時，其出資之返還，必須依民法第689條之規
    定為結算分配，亦自須就退夥時合夥財產狀況結算，於未受
    虧損之情形，始得為全部返還之請求。且其請求返還出資之
    對象應為合夥，而非他合夥人（最高法院92年度台上字第12
    34號判決參照）。查本件原告退夥時，合夥財產尚未經結算
    ，為兩造所不爭執。且被告陳稱94年8月22日前因大雨及颱
    風，損壞提供存放存貨之場地，復舊費用應列入損益等語（
    詳本審卷第56頁，被告於本院94年度嘉簡字第814號審理中
    陳稱費用為4,069,517元，並提出估價單1紙為證），原告係
    以其自行結算之結果（至少未算入場地費用），且逕以他合
    夥人即被告2人為請求對象，而非以合夥為對象，依上開說
    明，自有未合，不應准許。是其請求被告連帶給付原告589,
    661元，為無理由，應予駁回。
四、至合夥有無約定各合夥人如未按1/3權利，以購入成本每公
    斤0.435元取回購入未售出之啤酒粕，該未取回之啤酒粕均
    歸被告乙○○所有，被告乙○○有無依取得數量給付每公斤
    0.435元之義務？及啤酒粕之存貨是否已因大雨及颱風而流
    失，損失數量為何？應由何人負擔？因合夥未取得上開存貨
    ，故無再審究必要，併此敘明。
柒、又本件待證事實已臻明瞭，兩造其餘攻擊防禦方法及舉證，
    對判決之結果已不生影響，爰不一一詳為審酌，併此敘明。
捌、訴訟費用裁判之依據：民事訴訟法第78條。
中    華    民    國    95    年    12    月    21    日
                  民事第二庭  法  官  張育彰
以上正本係照原本作成
如對本判決上訴須於判決送達後20日內向本院提出上訴狀
中    華    民    國    95    年    12    月    21    日
                              書記官  陳湘蓉


司法院資訊處製作；財團法人民間司法改革基金會備份。
